臺中高等行政法院判決
　　　　　　　　　　　　　　　　　　 96年度訴字第00250號
　　　　　　　　　　　　　　　.
原　　　告　陳福淶即宗淶企業社
訴訟代理人　甲○○
被　　　告　彰化縣政府
代　表　人　乙○○
訴訟代理人　戊○○
　　　　　　丙○○
　　　　　　丁○○
上列當事人間因土地使用變更事件，原告不服行政院環境保護署
中華民國96年5月14日環署訴字第0960029820號訴願決定，提起
行政訴訟，本院判決如下︰
　　主  文
原告之訴駁回。
訴訟費用由原告負擔。
　　事  實
一、事實概要：緣原告為依「廢物品及容器回收清除處理辦法」
    相關規定登記之資源回收機構，為取得資源回收設施用地合
    法，曾於民國（下同）91年1月28日首次向被告所屬環境保
    護局申請將彰化縣埔鹽鄉○○段1837、1838地號2筆土地（
    面積：3,502平方公尺）由特定農業區經辦竣農地重劃之農
    牧用地變更為同區特定目的事業用地，作為廢物品及容器資
    源回收機構設施使用，經被告所屬環境保護局91年10月13日
    彰環四字第09100340900號函復說明，依農業主管機關同意
    農業用地變更使用審查作業要點第7點規定，不得同意申請
    辦理。原告復於94年5月31日再次提出用地變更申請，惟仍
    不符合行政院農業委員會（以下簡稱農委會）94年6月20日
    農企字第0940131401號函釋說明，被告乃以94年7月1日彰環
    廢字第0940019953號函駁回申請在案。原告於94年8月2日第
    三次提出申請，惟仍與依行政院農委會94年10月7日農企字
    第0940153965號函釋不合，亦不符合93年9月30日修正之農
    業主管機關同意農業用地變更使用審查作業要點第6點規定
    ，被告乃以95年1月12日授環廢字第0950005922號函駁回處
    分，原告不服，提起訴願，經行政院環境保護署（以下簡稱
    環保署）95年8月15日環署訴字第0950065090號訴願決定「
    原處分撤銷，由原處分機關於文到2個月內另為適法之處分
    」。被告依上開訴願決定意旨，於95年10月3日重為處分，
    仍駁回申請，原告不服，提起訴願亦遭決定駁回，遂提起本
    件行政訴訟。
二、兩造之聲明：
    (一)原告聲明：求為判決：
      1.訴願決定及原處分均撤銷。
      2.訴訟費用由被告負擔。
　　(二)被告聲明：求為判決：
      1.原告之訴駁回。
      2.訴訟費用由原告負擔。
三、兩造之陳述：
    (一)原告部分：
      1.本案經行政院環境保護署以「原處分就法令構成要件之
        判斷、法律、效果斟酌之依據（於有裁量授權時）等均
        付闕如，不符合前揭說明，難為實質上是否該當法令駁
        回申請書事由。原處分機關顯未盡處分理由不備法令依
        據之瑕疵，亦有違背明確性原則（行政程序法第5條規
        定）‧‧‧本案訴願有理由，裁定原處分廢除另為適當
        處分」；詎被告仍未依上開裁定文作為適當處分，而顢
        頇的一字未改原處分再將本案駁回。
      2.本案依農委會函文（94年10月7日農企字第0940153965
        號）說明三及96年05月22日於環保局開會後結論，「依
        上開要點實施前已申請且處理程序尚未終結為要件」即
        同於已申請為丁級廢棄物清除許可證及第二類廢棄物清
        除機構清除許可證視同具有「實施前已申請且處理程序
        尚未終結為要件」，因89年5月3日前環保單位並無讓回
        收業者有土地申請變更的相關作業規定，準此，本案自
        得以申請變更用地。
      3.被告及訴願機關之駁回，有下列缺失：
        (1)所謂變更後目的事業主管機關係指被告及其上級機關
          ，即被告所屬環保局及行政院環境保護署，而原告於
          84間依台灣省政府之公民營廢物清除處理機構管理輔
          導辦法之規定，所取得丁級廢棄物清除許可證即當時
          之台灣省環境保護處所核發之文憑，原告已取得目的
          事業主管機關同意就上開土地為廢棄物處理場所之證
          明文件，遑論86、87遞序取得上開機關之諸文件，可
          證被告之駁回原告申請案係違反行政法。
        (2)原告於84年間就所有之埔鹽鄉○○段1837、1838兩筆
          農地已為廢棄物處理場，亦經核發合理營業執照，縱
          其他於該時段非為特定目的事業用地，惟實質上已為
          廢棄物之處理場了，彼時之台灣省政府環境保護處到
          至今之行政院環境保護署諸法令雖迭次更易，惟原告
          為營生計自不敢懈怠，亦步亦趨迎新法以順潮流，被
          告無視原告上開合法文件不加以實體審查，僅以原告
          91年1月28日申請變更以程序瑕疵即駁回原合法申請
          之權利，令原告不服。
    (二)被告部分：
      1.按非都市土地使用管制規則第30條第1項規定：「辦理
        非都市土地變更編定時，申請人應擬具興辦事業計畫。
        」及第4項規定：「第一項興辦事業計畫除有前二項規
        定情形外，應報經直轄市或縣（市）目的事業主管機關
        之核准。直轄市或縣（市）目的事業主管機關於核准前
        ，應先徵得變更前直轄市或縣（市）目的事業主管機關
        及有關機關同意。」次按93年9月30日修正公佈之農業
        主管機關同意農業用地變更使用審查作業要點第6點：
        「非都市土地特定農業區經辦竣農地重劃之農業用地，
        在不影響農地重劃區完整性及農業生產環境之原則下並
        符合下列情形之一者，得同意申請變更使用：(一)因防止
        災害、國防需要、規劃農民住宅所需之用地。(二)經行政
        院核定之公共建設所需用地。(三)申請事業用地變更面積
        已達送區域計畫審議規模者，因無可避免使用農地重劃
        土地，且已依規定對使用農地重劃土地之灌、排水系統
        等農業建設投資未造成影響，或有影響惟已研擬相關防
        護與配合措施者。(四)凹入鄉村區為自然地形、建築用地
        包圍或被合法建築用地包圍、夾雜之零星農業用地，符
        合非都市土地使用管制規則規定者。(五)政府機關興辦公
        共建設或政府機關興辦提供公眾使用之設施所需用地。
        (六)經中央農業主管機關專案核准與農業經營相關之農業
        產銷設施所需用地。」。另依行政院農委會94年10月7
        日農企字第0940153965號函說明三：「本案擬以89年5
        月3日公告訂定『農業主管機關同意農業用地變更使用
        審查作業要點』實施前之申請案辦理一節，應以上開要
        點實施前已申請且處理程序尚未終結為要件，因此應請
        提出目的事業主管機關認定符合要件之文件，本案倘經
        貴府變更後目的事業主管機關查明確係於89年5月3日前
        已提出用地變更申請且尚在處理程序中，得適用89年5
        月3日前之『非都市土地使用管制規則』及『台灣省農
        業用地變更使用審查作業要點』等規定審查，惟其仍須
        依所適用法規或法令之程序提出申請，經審查符合所適
        用法規或法令之規定，始得同意。」，先予敘明。
      2.本件原告主張係以：(1)本案經行政院環境保護署以「原
        處分就法令構成要件之判斷、法律、效果斟酌之依據（
        於有裁量授權時）等均付闕如，不符合前揭說明，難為
        實質上是否該當法令駁回申請書事由。原處分機關顯未
        盡處分理由不備法令依據之瑕疵，亦有違背明確性原則
        （行政程序法第5條規定）」‧‧‧本案訴願有理由，
        裁定原處分廢除另為適當處分；詎被告仍未依上開裁定
        文作為適當處分，而顢頇的一字未改原處分再將本案駁
        回等語。(2)本案依農委會函文（農企字第0940153965號
        ）說明三及96年05月22日於環保局開會後結議，「依上
        開要點實施前已申請且處理程序尚未終結為要件」即同
        於已申請為丁級廢棄物清除許可證及第二類廢棄物清除
        機構清除許可證視同具有「實施前已申請且處理程序尚
        未終結為要件」云云。
      3.惟查，依上揭行政院環境保護署95年8月15日訴願決定
        理由內容：「原處分說明僅係表示原告之系爭申請用地
        變更案，不適用台灣省農業用地變更使用審查作業要點
        審查，並未指明駁回系爭申請案所應適用之具體法令規
        定（農業發展條例第10條暨農業主管機關同意農業用地
        變更使用審查作業要點），難為實質上判斷是否該當法
        定駁回申請事由等語」，是被告據上開訴願決定意旨，
        重新審究載明處分理由及法令依據後，依法駁回原告用
        地變更申請案之處分，並無不當。再者，就有關原告主
        張所取得丁級廢棄物清除許可證及第二類廢棄物清除機
        構清除許可證視同具有「實施前已申請且處理程序尚未
        終結為要件」理由部分。按上開行政院環境保護署96年
        5月3日環署廢字第0960032056號函說明三：「丁級廢棄
        物清除許可證及認證補貼回收機構之申請與審查，係依
        據廢棄物清理法相關規定辦理，不等同於前述『提出用
        地變更申請』。」觀之，其核屬二事，非可混同一談，
        是原告所指顯有誤解法令之虞，應非可採。從而，原告
        94年8月2日申請案中所檢附文件，仍與依行政院農委會
        94年10月7日農企字第0940153965號函釋說明不合，且
        不該當93年9月30日修正之農業主管機關同意農業用地
        變更使用審查作業要點第6點規定，故被告以95年10月3
        日府授環廢字第0950181603號函駁回處分，揆諸上開法
        令規定，應無不合。另被告所屬環境保護局96年5月22
        日為因應原告96年3月21日再次提出土地變更申請案所
        開之研商會中，並無原告所謂「已申請為丁級廢棄物清
        除許可證及第二類廢棄物清除機構清除許可證視同具有
        『實施前已申請且處理程序尚未終結為要件』」之結論
        ，此有卷附研商會議紀錄得為佐證，兼與指明。
      4.綜上所陳，本件訴訟均無理由，請駁回原告之訴。
    理  由
一、按「經中央主管機關指定公告一定規模以上應回收廢棄物之
    回收、處理業，應向主管機關辦理登記‧‧‧。前項回收、
    處理業之規模、登記、註銷、申報及其他相關應遵行事項之
    管理辦法，由中央主管機關定之。」、「回收業依本法第18
    條第3項規定，申請回收業之登記時，應填具申請表，連同
    下列文件，向回收業貯存場所所在地主管機關（以下稱登記
    機關）為之：一、公司、商業登記相關文件或目的事業主管
    機關核准設立之相關證明文件。二、負責人身分證明文件。
    三、回收業貯存場所之土地所有權狀、土地登記（簿）謄本
    及土地清冊，若為都市計畫地區則須附土地使用分區證明‧
    ‧‧。」、「本辦法施行前已依廢物品及容器回收清除處理
    辦法相關規定完成登記之回收業、處理業，符合中央主管機
    關依本法公告之一定規模以上者，應依中央主管機關規定之
    期限完成登記。」、「農業用地於劃定或變更為非農業使用
    時，應以不影響農業生產環境之完整，並先徵得主管機關之
    同意；其變更之條件、程序，另以法律定之。在前項法律未
    制定前，關於農業用地劃定或變更為非農業使用，依現行相
    關法令之規定辦理。」、。「辦理非都市土地變更編定時，
    申請人應擬具興辦事業計畫。‧‧‧第1項興辦事業計畫除
    有前2項規定情形外，應報經直轄市或縣（市）目的事業主
    管機關之核准。直轄市或縣（市）目的事業主管機關於核准
    前，應先徵得變更前直轄市或縣（市）目的事業主管機關及
    有關機關同意。」、「非都市土地特定農業區經辦竣農地重
    劃之農業用地，在不影響農地重劃區完整性及農業生產環境
    之原則下並符合下列情形之一者，得同意申請變更使用：(一)
    因防止災害、國防需要、規劃農民住宅所需之用地。(二)經行
    政院核定之公共建設所需用地。(三)申請事業用地變更面積已
    達送區域計畫審議規模者，因無可避免使用農地重劃土地，
    且已依規定對使用農地重劃土地之灌、排水系統等農業建設
    投資未造成影響，或有影響惟已研擬相關防護與配合措施者
    。(四)凹入鄉村區為自然地形、建築用地包圍或被合法建築用
    地包圍、夾雜之零星農業用地，符合非都市土地使用管制規
    則規定者。(五)政府機關興辦公共建設或政府機關興辦提供公
    眾使用之設施所需用地。(六)經中央農業主管機關專案核准與
    農業經營相關之農業產銷設施所需用地。」為廢棄物清理法
    第18條第3項、第4項、應回收廢棄物回收處理業管理辦法第
    3條、第16條、農業發展條例第10條非都市土地使用管制規
    則第30條第1項、第4項及93年9月30日修正公佈之農業主管
    機關同意農業用地變更使用審查作業要點第6點所規定。
二、本件原告原依「廢物品及容器回收清除處理辦法」相關規定
    登記之資源回收機構，所使用之貯存場所土地（彰化縣埔鹽
    鄉○○段1837、1838地號）為非都市土地特定農業區經辦竣
    農地重劃之農業用地，原則上不得作為非農業用途使用，原
    告為取得其資源回收設施用地合法，曾於91年1月28日向被
    告環保局申請將系爭土地變更為同區「廢物品及容器資源回
    收機構設施使用」特定目的事業用地，經該局於91年10月13
    日以彰環四字第09100340900號函駁回在案。嗣於94年5月31
    日向被告提出「應回收廢棄物回收業設施使用興辦事業計畫
    書」，申請變更系爭土地為「廢物品及容器資源回收機構設
    施使用」特定目的事業用地，主張其為農委會89年5月3日公
    告「農業主管機關同意農業用地變更使用審查作業要點」前
    已申請變更之案件，應適用「臺灣省農業用地變更使用審查
    作業要點」審查。被告乃報請農委會釋疑，經農委會以94年
    10月7日農企字第0940153965號函復：「本案擬以89年5月3
    日上開要點實施前之申請案辦理一節，應以上開要點實施前
    已申請且處理程序尚未終結為要件，因此應提出目的事業主
    管機關認定符合要件之文件。本案倘經　貴府變更後目的事
    業主管機關查明確係於89年5月3日前已提出用地變更申請且
    尚在處理中，得適用89年5月3日前之『非都市土地使用管制
    規則』及『台灣省農業用地變更使用審查作業要點』等規定
    審查‧‧‧。」被告遂依據上開函釋意旨，於95年1月12日
    以府授環廢字第0950005922號函駁回系爭申請案，原告不服
    ，提起訴願，案經環保署以95年8月15日環署訴字第0950065
    090號訴願決定：「原處分撤銷，由原處分機關於文到2個月
    內另為適法之處分。」在案。嗣被告依環保署訴願決定意旨
    ，重為處分，認原告申請之2筆土地位於農業區經辦竣重劃
    之農牧用地，不符合「農業主管機關同意農業用地變更使用
    審查作業要點」第6點規定，依「非都市土地使用管制規則
    」第30條第1項及第4項（原處分誤植為第3項）規定，認未
    徵得變更前目的事業主管機關同意，乃駁回原告變更同區特
    定目的事業用地案之申請等情，有農委會94年10月7日農企
    字第0940153965號函、環保署95年8月15日環署訴字第09500
    65090號訴願決定書及原處分函影本附卷可稽，揆諸前揭規
    定，原處分並無違誤。
三、原告起訴主張：(一)本案業經環保署將原處分撤銷，由原處分
    機關於文到2個月內另為適法之處分，被告仍未依上開裁定
    作適當處分，而顢頇的一字未改原處分再將本案駁回。(二)本
    案依農委會函文（94年10月7日農企字第0940153965號）說
    明三及於96年05月22日被環保局開會後結論，「依上開要點
    實施前已申請且處理程序尚未終結為要件」即同於已申請為
    丁級廢棄物清除許可證及第二類廢棄物清除機構清除許可證
    視同具有「實施前已申請且處理程序尚未終結為要件」，因
    89年5月3日前環保單位並無讓回收業者有土地申請變更的相
    關作業規定，因此本案自得以申請變更用地。(三)被告及訴願
    機關之駁回，有下列缺失：1.所謂變更後目的事業主管機關
    係指被告及其上級機關，即被告所屬環保局及行政院環境保
    護署，而原告於84間依台灣省政府之公民營廢物清除處理機
    構管理輔導辦法之規定，所取得丁級廢棄物清除許可證即當
    時之台灣省環境保護處所核發之文憑，原告已取得目的事業
    主管機關同意就上開土地為廢棄物處理場所之證明文件，遑
    論86、87遞序取得上開機關之諸文件，可證被告之駁回原告
    申請案係違法。2.原告於84年間就所有之埔鹽鄉○○段1837
    、1838兩筆農地已為廢棄物處理場，亦經核發營業執照，縱
    其他於該時段非為特定目的事業用地，惟實質上已為廢棄物
    之處理場，當時之台灣省政府環境保護處或今之環保署諸法
    令雖迭次更易，惟原告為營生計自不敢懈怠，亦步亦趨迎新
    法以順潮流，被告無視原告上開合法文件不加以實體審查，
    僅以原告91年1月28日申請變更以程序瑕疵即駁回原合法申
    請之權利，自令原告不服云云，然查：
    (一)農業用地於變更為非農業使用時，應先徵得主管機關之同
      意，其變更之條件、程序，另以法律定之，在該法律未制
      定前，依現行相關法令之規定辦理。直轄市或縣（市）目
      的事業主管機關於核准前，應先徵得變更前直轄市或縣（
      市）目的事業主管機關及有關機關同意，為申請農業用地
      變更為非農業使用時，應遵循之程序，農業發展條例第10
      條定有明文，已如前述。
    (二)本件原告為取得其資源回收設施用地合法，曾於91年1月2
      8日提出第1次申請，經彰化縣環保局駁回在案。復於94年
      5月31日檢附「應回收廢棄物回收業設施使用興辦事業計
      畫書」提出申請，被告依據前揭法令及農委會94年10月7
      日函釋意旨，核認原告系爭土地未徵得變更前目的事業主
      管機關同意，駁回原告變更同區特定目的事業用地案之申
      請，有原告申請書、農委會94年10月7日農企字第0940153
      965號函及原處分函影本附卷可稽（見本院卷第65頁至第7
      3頁），被告據以駁回申請，自屬有據。
    (三)有關原告主張本案業經環保署以訴願有理由，由被告另為
      適法處分，被告未依訴願決定為適當處分，一字未改，再
      將本案駁回乙節，然查本署95年8月15日環署訴字第09500
      65090號訴願決定係以原處分顯未盡處分理由說明之法律
      義務，除有處分理由不備法令依據之瑕疵，亦有違背明確
      性原則（行政程序法第5條規定）之違法，依行政院及各
      級行政機關訴願審議委員會審議規則第26條第1項規定：
      「訴願事件無本法第77條規定情形，經審查結果，其訴願
      理由雖非可取，‧‧‧」將原處分撤銷，由被告於文到2
      個月內另為適法之處分，非以原告95年2月14日所訴理由
      可取，撤銷原處分，原告之主張，顯有誤解。
    (四)至原告主張84年間所取得之丁級廢棄物清除許可證，即已
      取得目的事業主管機關同意為廢棄物處理場所的證明文件
      ，遑論86年、87年取得上開機關之諸文件。且其農地亦經
      核發合法營業執照，實質上已為廢棄物的處理場部分，查
      被告係以系爭土地不符農委會為執行農業發展條例第10條
      及89年5月3日發布之「農業主管機關同意農業用地變更使
      用審查作業要點」第6點規定，依非都市土地使用管制規
      則第30條第1項及第4項規定，而駁回原告之申請。再依環
      保署82年5月19日（82）環署廢字第16237號令修正發布之
      「公民營廢棄物清除處理機構管理輔導辦法」（84年10月
      11日法規名稱修正為「環境保護事業機構管理辦法」）第
      3條第1項規定，有關丁級清除機構係指「得接受委託或專
      業從事清除廢塑膠容器、廢鋁（罐）、廢鐵（罐）‧‧‧
      之一般廢棄物及一般事業廢棄物‧‧‧」是原告84年間所
      取得之丁級廢棄物清除許可證僅限於從事「清除」一般廢
      棄物及一般事業廢棄物。又查本署84年10月11(84)環署檢
      字第35805號令發布之「環境保護事業機構管理辦法」（8
      6年11月19日法規名稱修正為「公民營廢棄物清除處理機
      構管理輔導辦法」，91年10月9日廢止）第5條第1項規定
      ，有關第二類廢棄物清除業務，係指「得經營廢塑膠紙（
      容器）、廢鋁（罐）、廢鐵（罐）‧‧‧之一般廢棄物及
      一般事業廢棄物清除業務，‧‧‧」是原告85年8月16日
      申請之第二類廢棄物清除機構清除許可，亦僅得經營一般
      廢棄物及一般事業廢棄物「清除」業務。再依90年10月24
      日修正公布之「廢棄物清理法」第18條規定：「經中央主
      管機關指定公告一定規模以上應回收廢棄物之回收、處理
      業，應向主管機關辦理登記，並申報其回收、處理量及相
      關作業情形。‧‧‧」是原告第1次（即91年1月28日）及
      第2次（即94年5月31日）將系爭土地變更為同區「廢物品
      及容器資源回收機構設施使用」特定目的事業用地申請案
      ，係指申請登記從事廢棄物之「回收」、「處理」業，並
      非廢棄物之「清除」業。從而原告申請從事廢棄物「清除
      」、「回收」、「處理」等相關業別，均係依據環保署相
      關法令規定所為之申請，與本案特定農業區農牧用地變更
      使用案，係依據農政主管機關相關法令規定所為之申請自
      不相涉，原告對此尚有誤解，被告認原告本件申請案不符
      農委會94年10月7日農企字第0940153965號函釋意旨，並
      無違誤之處。況上開環保署96年5月3日環署廢字第096003
      2056號函說明三：「丁級廢棄物清除許可證及認證補貼回
      收機構之申請與審查，係依據廢棄物清理法相關規定辦理
      ，不等同於前述『提出用地變更申請』。」（見本院卷第
      75頁該函）觀之，其核屬二事，非可混同一談，原告94年
      8月2日申請案中所檢附文件，仍與依行政院農委會94年10
      月7日農企字第0940153965號函釋說明不合，且與93年9月
      30日修正之農業主管機關同意農業用地變更使用審查作業
      要點第6點規定不符，被告以95年10月3日府授環廢字第09
      50181603號函駁回處分，揆諸上開規定，並無不合。
    (五)另被告所屬環境保護局96年5月22日為因應原告96年3月21
      日再次提出土地變更申請案所開之研商會中，並無原告所
      謂「已申請為丁級廢棄物清除許可證及第二類廢棄物清除
      機構清除許可證視同具有『實施前已申請且處理程序尚未
      終結為要件』」之結論，此亦有研商會議紀錄附卷可參（
      見本院卷第77頁該會議紀錄）。
四、綜上所述，原告所訴均非可採，本件原處分並無違誤，訴願
    決定予以維持，亦無不合，原告訴請撤銷，為無理由，應予
    駁回。
據上論結，本件原告之訴為無理由，依行政訴訟法第195條第1項
後段、第98條第1項前段，判決如主文。
中　　華　　民　　國　　96　　年　　9　　月　　 20 　 日
                  第三庭審判長法  官　王　茂　修
                              法  官　林  金  本
                              法  官　莊　金　昌
以上正本證明與原本無異。
如不服本判決，應於判決送達後20日內向本院提出上訴書狀，其
未表明上訴理由者，應於提起上訴後20日內向本院提出上訴理由
書（須依對造人數附具繕本）；如於本判決宣示或公告後送達前
提起上訴者，應於判決送達後20日內補提上訴理由書（須附繕本
）。未表明上訴理由者，逕以裁定駁回。
中　　華　　民　　國　　96　　年  　9　　月　　 27    日
　　　　　　　　　　　　　　　書記官　凌  雲  霄
